臺灣彰化法院民事裁定　　　　95年度家抗字第8號
抗　　告　　人　庚○○
　　　　　　　　壬○○
　　　　　　　　甲○○
　　　　　　　　丙○○○
共同非訟代理人　趙惠如律師
上列抗告人因聲明拋棄繼承事件，對於中華民國95年03月31日本
院93年繼字第768號所為裁定提起抗告，本院裁定如下：
     主      文
抗告駁回。
抗告程序費用新台幣壹仟元由抗告人共同負擔。
     理      由
一、抗告人於原審聲請意旨略以：聲請人（即拋棄繼承人）之被
    繼承人辛○○係於民國92年12月24日死亡，其第一順位繼承
    權人均已為拋棄繼承，第二順繼承權人（父母）早已死亡，
    亦無第四順位之繼承人（祖父母早已亡故）。聲請人係辛○○之弟及姐妹，有戶籍謄本附卷可按，但第一順位繼承權人
    未依法通知聲請人，且聲請人未與其同財居，致令聲請人不
    知該拋棄繼承，嗣於93年09月中旬聲請人庚○○接獲國稅局
    彰化分局函，令聲請人申報遺產稅，聲請人等始知悉先順位
    繼承權人已拋棄繼承情事，爰聲明拋棄繼承等語。
二、原審法院裁定意旨略以：被繼承人黃勝華死亡後，其妻及子
    女、孫子女之第一順位繼承人均已於93年02月12日具狀向本
    院為拋棄繼承之表示（92年度繼字第129號，准予備查），
    而渠等於93年02月12日在員林三橋郵局以掛號通知聲請人庚○○、壬○○、甲○○、丙○○○，內容即表示拋棄繼承，
    聲請人被列為被通知人，有通知書及掛號收執為憑。雖被繼
    承人之子戊○○到庭證稱：「我原本要寄通知書給他們（指
    聲請人），結果寄錯了，寄到感謝函，我自己也不知道，直
    到我三叔庚○○來問我繼承的事，我才發現我寄錯了，不是
    有心騙法院」等語。惟查，戊○○所證述，與92年度繼字第
    129號狀載內容及所附證物不符。且按聲請人係被繼承人辛○○之弟、姐妹，於被繼承人亡故，當會知悉或參加其葬禮
    ，而喪家通常回謝毛巾、手帕等，戊○○等人應無事後再寄
    達他所謂「感謝函」給聲請人之必要，且感謝函何需以掛號
    為之？堪信戊○○證述，是事後迴護聲請人之詞，不足採信
    。故聲請人當時應即已知悉其得為繼承，乃遲至93年10月06
    日始向本院聲明拋棄繼承權，顯逾二個月之期限，其拋棄繼
    承於法不合，均應予駁回。
三、抗告意旨略以：
  (一)本件抗告人聲明拋棄繼承事件，原裁定法院竟以：被繼承人
    辛○○死亡後，其妻即第一順位繼承人已於93年02月12日具
    狀向法院為拋棄繼承之表示，而渠等於93年02月12日在員林
    三橋郵局以掛號通知聲請人庚○○等人，內容即表示拋棄繼
    承，聲請人被列為被通知人，有通知書及掛號收執為憑。而
    戊○○證述係嗣後迴護聲請人之詞不足採信。因而將本件拋
    棄繼承事件予以駁回，實令抗告人難以甘服。
  (二)民法第1174條第 2項規定，次順序繼承人須自知悉其得繼承
    之時起， 2個月內再以書面向法院為拋棄繼承之意思表示，
    以使法律關係早臻確定。惟須特別強調者，此所謂『知悉』
    應指次順序繼承人『確實知悉』自己已成為繼承人之時起算
    ；換言之，若其僅知悉被繼承人死亡之事實，但由於法律上
    不知或事實上之誤認，甚或根本未收到先順序繼承人之通知
    ，因而尚未知悉其依法已成為繼承人時，自無從開始起算該
    2個月之期間（臺灣高等法院臺南分院89年度家抗字第 10號
    民事裁定參照）又彼等所為之證詞充其量僅能據為證明彼等
    擬辦理向法院聲明拋棄繼承之事項時有通知抗告人，惟尚不
    足以據為證明彼等向原法院具狀聲明拋棄繼承之同時或其後
    ，有以書面通知抗告人，或於原法院通知准予核備後，有另
    向抗告人為書面通知，況抗告人始終否認知悉上開第一順位
    繼承人已向原法院拋棄繼承聲明及原法院已為准予核備。綜
    上所述，本件並無任何證據足資證明抗告人於上開第一順位
    繼承人向原法院聲明拋棄繼承時，即已知悉其等得為繼承之
    事實。原法院所為駁回抗告人拋棄繼承聲明之裁定，尚有未
    合（臺灣高等法院90年度家抗字第283號民事裁定）。
  (三)被繼承人辛○○於92年12月24日死亡，其配偶及子女雖向原
    法院聲明拋棄繼承，並經原法院備查在案。惟該第一順位繼
    承人並未依法通知第三順位繼承人即抗告人庚○○等四人，
    嗣庚○○於93年09月中旬接獲財政部臺灣省中區國稅局彰化
    分局函命其申報遺產稅，庚○○錯愕不已，方通知壬○○等
    三人，抗告人四人於93年10月06日具狀向原法院聲明拋棄繼
    承，自未逾2個月之法定期間。
  (四)本件被繼承人辛○○之第一順序繼承人，並未依法通知抗告
    人等渠等業已拋棄繼承，此由：
    (1)被繼承人之子戊○○於93年02月12日在員林三橋郵局以掛
      號通知抗告人等，抗告人等所收到之內容係感謝函，而非
      拋棄繼承之通知。因抗告人甲○○之配偶王正三為被繼承
      人向第三人復華商業銀行股份有限公司借款新台幣（下同
      ） 750萬元之連帶保證人，故甲○○明知被繼承人之債務
      大於遺產，苟該掛號信係第一順序繼承拋棄繼承之通知函
      ，甲○○絕無未予置理之情。
    (2)又掛號信函不同於存證信函，可由郵局調取內容，以明該
      信函之內容究為感謝函？或為拋棄繼承之通知？自不得僅
      以戊○○附予原法院之信函即認為係寄予抗告人等人之信
      函內容，因戊○○因吸食毒品目前於監所執行中，其因吸
      毒而致神智不清，將本欲通知抗告人等拋棄繼承之內容誤
      裝為感謝函，自有可能，且係事實。況戊○○於原法院亦
      證稱我原本要寄通知書給他們，結果寄錯了，寄到感謝函
      ，我自己也不知道，直到三叔庚○○來問我繼承的事，我
      才發現我寄錯了，不是有心騙法院等語。又參加喪禮回謝
      毛巾、手帕等係屬民俗禮儀，而於喪禮過後寄發感謝函或
      於報紙登載感謝各級長官、親朋好友於治喪期間，對喪家
      之關懷表達感謝之意者所在多有且十分常見，故原法院以
      寄感謝函不符常情，實係率斷。而系爭感謝函並非須以掛
      號寄出，而係戊○○將感謝函誤為拋棄繼承通知函，故以
      掛號寄出，併此敘明。
    (3)本件並無任何證據足資證明抗告人於第一順位繼承人向原
      法院聲明拋棄繼承時，即已知悉其等得為繼承之事實，原
      法院將本件駁回，實係率斷。
  (五)民法第1174條第 2項後段規定，先順序之繼承人於拋棄繼承
    時，應以書面通知其應拋棄而為繼承之人，但不能通知者不
    在此限。其旨趣在使因其拋棄而為繼承之人，得為限定繼承
    或拋棄繼承之選擇，以免其因繼承而意外負擔債務。故次順
    序之繼承人是否已確實知悉自己已成為繼承人？自應採嚴格
    之證據主義，否則次順序之繼承人將意外負擔債務，影響次
    順序繼承人之權益至鉅。故原裁定僅以無法證明內容之掛號
    信，即認抗告人等已知悉其為繼承之事實，與法自屬無據。
四、本院之判斷：
  (一)按遺產繼承人，除配偶外，依左列順序定之：(一)直系血親卑
    親屬(二)父母(三)兄弟姊妹(四)祖父母。次按因他人拋棄繼承而應
    為繼承之人，為限定繼承或拋棄繼承時，應於知悉其得繼承
    之日起二個月內為之，民法第1138、1176條第 7項分別定有
    明文。
  (二)經查：本件被繼承人辛○○於民國（下同）92年12月24日死
    亡，被繼承人辛○○之第一順位繼承人均於93年02月12日向
    臺灣彰化法院聲明拋棄繼承，並於同日在員林三橋郵局分別
    以掛號方式郵寄通知書予本件抗告人庚○○、甲○○、丙○○○、壬○○等以通知拋棄繼承之意思表示，並於通知抗告
    人庚○○、甲○○、丙○○○、壬○○之掛號函件執據上分
    別一一註記係寄予抗告人庚○○、甲○○、丙○○○、壬○○，此有附於臺灣彰化法院93年度繼字第 129號拋棄繼承事
    件卷宗之員林三橋郵局第00000000000000000000號（書明註
    記係寄予庚○○）、第00000000000000000000號（書明註記
    係寄予甲○○）、第00000000000000000000號（書明註記係
    寄予丙○○○）、第00000000000000000000號（書明註記係
    寄予壬○○）掛號函件執據四紙暨通知書一件可稽，嗣原法
    院於93年02月20日以通知書命該件聲請人等應補正被繼承人
    辛○○之父母之除戶謄本及辛○○之兄黃銀漢之除戶戶籍謄
    本，且命陳報被繼承人辛○○應另有一兄，為何未併同為拋
    棄繼承之通知等，有附於該卷宗之本院93年02月20日彰院鳴
    家德93年度繼字第 129號通知書可稽，該件聲請人戊○○收
    受上開通知書後，於93年02月27日以書狀陳報：『‧‧‧辛○○另一兄，黃河（二男）因兒時就已往生，待至戶政調閱
    ，屆時才知辛○○另一兄之資料，黃不（四男）原因與二男
    相同，造成不便之處，深感抱歉，現補上二男黃河及四男黃
    不之除戶戶籍謄本』等語，嗣經原法院准予備查在案，揆諸
    上情，足認該件聲請人戊○○等對於應通知拋棄繼承之意思
    表示予次一順位之繼承人之法律認知及法律效果甚為明瞭，
    不致有所誤認或不知之情事，且聲請人戊○○等所提附於上
    開卷宗之四紙掛號函件執據，係分別一一註記寄予抗告人庚○○、甲○○、丙○○○、壬○○，亦足見戊○○等於聲請
    該件拋棄繼承時甚為謹慎，以預防漏寄或信件遺失時得以查
    考，是本件抗告人主張戊○○因吸食毒品目前於監所執行中
    ，其因吸毒而致神智不清，將本欲通知抗告人等拋棄繼承之
    內容誤裝為感謝函，自有可能云云，要難採信。
  (三)次查：證人乙○、己○○及丁○○（即分別為被繼承人辛○○之配偶及第一順位繼承人）於本院調查時均證述關於拋棄
    繼承情事係委由另繼承人戊○○辦理，有本院95年10月04日
    訊問筆錄為憑，而證人戊○○固於本院調查時到庭證述：『
    （法官問：被繼承人過世後你有無辦理拋棄繼承？）有，是
    我自己到法院來辦理的，是法院的志工幫我的。（法官問：
    拋棄繼承的聲請狀等是否都是你書寫的？）是的，拋棄繼承
    通知書也都是我寫的，我是在法院的服務處買了四個掛號信
    封，我也寫了四份通知書。我把聲請狀及掛號信遞給法院，
    但是收狀人員告訴我說掛號信要自己拿到郵局去寄，我當天
    是下午遞狀的，之後才去郵局寄掛號信，因為我本來是要寄
    通知書的，後來我當時車上也有放了四封感謝函，結果我拿
    錯了就把感謝函寄出去。後來隔了幾個月我在車上發現通知
    書，我才知道我寄錯了，後來我就把通知書丟到垃圾桶，因
    為我想已經過了時間了，因為志工跟我說二個月，我也不懂
    ，所以我就把通知書丟了。感謝函的信封我是在家裡裝的，
    放在車上但是還沒有去寄，我就先到法院辦理拋棄繼承，通
    知書的信封是我在法院買完後裝進去的，接著我就到郵局去
    寄了，結果就寄錯了。我把通知書和感謝函都放在駕駛座旁
    邊的椅子上，我本來是要寄感謝函，後來我因為我大哥他們
    要回來，所以我感謝函就不想寄，這是我到法院前幾天就決
    定不寄了，只是感謝函都一直放在車上。感謝函是我自己用
    手寫的。』、『（法官問：感謝函總共寄了幾封？寄給何人
    ？）只有寄四封，就是寄給抗告人四人。感謝函是在我父親
    出殯過後約一個禮拜寫的，我父親是在死亡後十幾天才出殯
    的。一般是沒有在寄感謝函，就是因為在我父親死亡前的那
    段期間，家裡經濟有困難，我的三個姑姑和叔叔有幫我們家
    忙，他們幫我們家裡日常開銷及我父親的負債及稅金及醫療
    費用等的問題，他們主動拿錢幫助我們，他們是拿給我媽媽
    ，這是我聽我媽媽講的。我面對他們我不好意思在他們面前
    說感謝的話，所以我才會寫感謝函。感謝函的內容我感謝他
    們在我父親這段期間的幫忙，讓他們這麼忙，不好意思，我
    也沒有提到錢的問題，我想這樣寫他們就知道了。感謝函我
    大概只有寫三行字，四封的內容都是一樣的。我的二姑甲○○因為要照顧孫子，所以比較少過來，他有空檔就會過來，
    台北的姑姑在我父親生病期間也有常常回來看我父親。我確
    實是寄錯了，我把感謝函寄出去，卻沒有把拋棄繼承通知書
    寄出去。我感謝函寫了很久了，但我一直在猶豫要不要把感
    謝函寄出去，當時我想要寄，可是又覺得寄這些有用嗎？我
    台北的大姑姑在我父親出殯後有回來，所以我沒有寄，我有
    口頭向他致意，其他的二姑、三姑、叔叔後來陸陸續續都有
    碰到面，我們在聊天的時候我有向他們致意。我寄完感謝函
    之後沒有問他們有無收到，我想他們一定會收到。他們收到
    以後也都沒有談到這件事，我想彼此什麼事情大家心理都明
    白，而且他們都是長輩，應該不會刻意來問，如果一般朋友
    可能會，我是這麼認為。後來我去辦理拋棄繼承，辦了二天
    ，才知道死亡二個月要辦理拋棄繼承。我在寄完感謝函之後
    一個禮拜左右才發現我寄錯了，我沒有跟我叔叔和姑姑反應
    ，我就擱著。因為我想拋棄繼承兩個月的時效已經過了，我
    想可能有什麼單位會通知我或是我姑姑、叔叔他們再來辦理
    拋棄繼承。直到我叔叔有問我說有沒有辦理拋棄繼承，我那
    時才知道事情的嚴重，因為我不懂。所以後來我們才請教律
    師，所以我的姑姑、叔叔才來聲請拋棄繼承。我和叔叔、姑
    姑都沒有談起拋棄繼承的事情，所以事情才會變成這個樣子
    ，而且我不知道事情的嚴重性，我寄給我叔叔、姑姑他們是
    用單掛號的，所以郵局沒有給我對方有去收到的單據。我的
    證物名稱及件數我是照範本抄的，我要寄的信封是在法院買
    的，法院的人告訴我說要先去寄通知書，我後來就先去寄完
    在回來法院來遞狀。』等情，惟揆諸證人戊○○所述上揭情
    節，本院認為其所述情狀核與一般社會通念及經驗法則有違
    ，蓋當戊○○若發現其先前所寄掛號信函為感謝函而非通知
    書時，理應即時詢問專業人員，而非草率地將明知具有重要
    法律效果的通知書四紙丟到垃圾桶，且參以抗告人甲○○到
    庭陳述：『（法官問：有無收到感謝函？）我不知道，因為
    我有帶一個殘障的孫子。辛○○的出殯日我有參加，是庚○○告訴我辛○○過世的消息，其他我就沒有去做什麼。辛○○出殯以後我就沒有再去他家。』等情，具見甲○○因忙於
    照顧孫子，根本無暇幫忙處理被繼承人辛○○之喪葬事宜，
    依一般社會通念及經驗法則，戊○○似無特別寄感謝函予甲○○之必要，此外抗告人庚○○、甲○○、丙○○○於本院
    到庭陳述時，均無提及於被繼承人辛○○治喪期間給予金錢
    援助等情，甚且抗告人庚○○係陳述：『我覺得他是在趕時
    髦，怎麼這麼久才寄感謝函。』，又抗告人庚○○、甲○○
    及丙○○○等之住居所與戊○○之住居所均同彰化縣鹿港鎮
    ，且於被繼承人辛○○治喪期間至出殯日，抗告人等與戊○○均有所互動，於彼此互動之際，戊○○即已表達其謝意，
    焉有再書寫感謝函寄予抗告人等之可能？又戊○○若欲答謝
    幫忙治喪事宜之人而需寄發感謝函，則當寄發感謝函予全部
    幫忙者，方符常情，焉有僅寄發感謝函予抗告人等四人？是
    本院認證人戊○○上揭證詞顯係迴護之詞，委無足採。
  (四)綜上所述，抗告人主張前一順位之繼承人戊○○等人所寄所
    感謝函並非拋棄繼承之通知書云云，要難採信，而抗告人既
    均已收受戊○○於93年02月12日郵寄之上開拋棄繼承掛號通
    知書，則抗告人等於收受當時即已知悉其等得為繼承之事實
    ，抗告人等竟遲至93年10月06日始向原審聲明拋棄繼承，經
    原審以彼等之聲明拋棄繼承顯逾二個月之法定期限而予以駁
    回，於法並無不合，抗告人等仍執陳詞，聲明廢棄原裁定，
    為無理由，應予駁回。
五、據上論結，本件抗告為無理由，依非訟事件法第46條、第21
    條第1項、第24條、民事訴訟法第495條之1第1項、第449條
    第1項、第78條、第85條第1項前段、第95條，裁定如主文。
中　　華　　民　　國　　96　　年　　4 　　月　　30　　日
                  家事法庭審判長法　官　洪  志  賢
                                法  官  張  德  寬
                                法  官  邱  月  嬌
上為正本係照原本作成。
如提起在抗告者，應於裁定送達後10日內依非訟事件法第45條第
3項「僅得以適用法規顯有錯誤為理由，並經原法院許可者為限
」之規定，向本院提出在抗告狀（須按他造人數附具繕本），且
須敘明理由。
中　　華　　民　　國　　96　　年　　5 　　月　　 4　　日
                                書記官  陳  昌  哲
